臺灣高等法院刑事判決　　　　　　　　100年度上易字第308號
上　訴　人
即　被　告　戴宏宇
上列上訴人因詐欺案件，不服臺灣臺北地方法院99年度易字第
3061號，中華民國99年12月30日第一審判決（起訴案號：臺灣臺
北地方法院檢察署99年度偵字第23341號），提起上訴，本院判
決如下：
    主  文
原判決關於詐欺陳明月部分之罪刑暨執行刑部分均撤銷。
戴宏宇共同行使偽造公文書，足以生損害於公眾及他人，處有期
徒刑壹年壹月。
其餘上訴駁回。
上開撤銷改判與上訴駁回所處之刑，應執行有期徒刑壹年貳月。
    事  實
一、戴宏宇明知提供金融機構開立之帳戶予他人使用，並代為持
    之提領現金，常與財產犯罪密切相關，其將被詐欺集團所利
    用以遂行其取得其詐欺犯罪所得財物或財產上利益之不法目
    的，詎與黃靜雯（業經另案判決確定）、綽號「紹偉」之彭
    依巍（原審另案審理中）及其所屬之詐騙集團成員，共同基
    於詐欺之犯意聯絡，於民國97年8月初至同年月27日前之某
    日，推由戴宏宇由黃靜雯處取得其開立國泰世華商業銀行股
    份有限公司（下稱國泰世華銀行）大興分行、帳號00000000
    0000號帳戶；暨於臺北市○○區○○路2段41號玉山商業銀
    行（下稱玉山銀行）基隆路分行開立之帳號0000000000000
    號帳戶，並交予彭依巍，作為該詐欺集團詐騙款項出入之用
    ，並允諾代為提領他人因該詐欺集團詐騙而匯款至前開帳戶
    之贓款。嗣推由該詐欺集團成員為下列犯行：
    (一)97年8月19日上午10時許，撥打電話給陳明月，以臺北市
      政府警察局「高科長」名義，向陳明月誆稱因其涉及刑事
      案件，財產將被凍結，「張書華」檢察官將會協助分案處
      理，其必須先將帳戶內現金轉交至國際信託中心等語，為
      取信陳明月，並由詐騙集團之某成年男子於當日下午13時
      至13時30分許在台北市○○區○○路71巷巷口處，提出事
      前偽造之「臺灣臺北地方法院檢署屬偵查卷面」、「臺灣
      臺北地方法院檢察署請求暫時性凍結執行聲請書」、「法
      務部行政執行假扣押處分命令」、「金融監控管理中心個
      人資料外洩授權止付申請書」等偽造公文書予陳明月，而
      行使上開偽造公文書，足以生損害於法務部、臺灣臺北地
      方法院檢察署、金融監控中心對於案卷管理及職務執行之
      正確性及陳明月，致陳明月陷於錯誤，當場交付現金新台
      幣（下同）94萬元，嗣依該詐欺集團指示，先後匯款至詐
      騙集團指定之帳戶，其中於97年8月27日匯出250萬至黃靜
      雯所有上開國泰世華帳戶內。
    (二)97年8月28日某時，撥打電話給曾淑娟，先以台新銀行內
      湖分行行員名義，向曾淑娟佯稱其證件遭冒用，其涉及詐
      欺案件，再以「陳清茂」檢察官名義，向曾淑娟誆稱傳喚
      未到應予以羈押，依財產清算申報法可延長調查時間，要
      求曾淑娟匯款35萬元至指定帳戶，致曾淑娟陷於錯誤，嗣
      於同日下午13時22分許，在臺北市○○區○○路1段360巷
      8號玉山銀行內湖分行分2次匯款，共匯出35萬元至黃靜雯
      所有上開玉山銀行帳戶內。
    該詐欺集團分別於97年8月27日及8月28日，指示彭依巍偕同
    戴宏宇及黃靜雯，分別自黃靜雯所提供之上開2帳戶提領出
    245萬元及33萬2,000元交予彭依巍，供該詐欺集團成員花用
    。
二、案經臺灣高等法院檢察署函送臺灣臺北地方法院檢察署檢察
    官偵查起訴。
    理  由
壹、程序事項：
    按被告以外之人於審判外之陳述，雖不符刑事訴訟法第159
    條之1至第159條之4之規定，而經當事人於審判程序同意作
    為證據，法院審酌該言詞陳述或書面陳述作成時之情況，認
    為適當者，亦得為證據；當事人、代理人或辯護人於法院調
    查證據時，知有刑事訴訟法第159條第1項不得為證據之情形
    ，而未於言詞辯論終結前聲明異議者，視為有前項之同意，
    刑事訴訟法第159條之1、第159條之5第1項、第2項分別定有
    明文。經查，證人即被害人陳明月、曾淑娟在共犯黃靜雯所
    犯詐欺案件之另案警詢中之供述，及共犯黃靜雯於偵查中以
    被告身分向檢察官、檢察事務官所為之供述，檢察官、被告
    於準備程序中對本案之供述證據均表示無意見而同意作為證
    據（本院卷第17頁），本院審酌各該證據作成之狀況，亦認
    為適當，依前揭規定，均有證據能力。另共犯黃靜雯於其所
    犯詐欺罪中，以被告身分在審理中之供述，依刑事訴訟法第
    159條之1第1項被告以外之人在審判外向法官所為之陳述，
    得為證據，且被告同意做為證據不欲與之對質詰問，黃靜雯
    在另案向法官所為之供述，自得援為本案之證據。
貳、實體方面：
一、訊之被告戴宏宇固坦承介紹黃靜雯提供帳戶予彭依巍使用，
    然矢口否認有詐欺犯行，辯稱：係聽信彭依巍說借用帳戶節
    稅，可獲得百分之一報酬，不知道牽涉偽造公文書，因黃靜
    雯缺錢才會介紹機會給黃靜雯，不知被拿去供詐騙用云云。
    惟查：
  (一)上揭犯罪事實，業據證人即告訴人陳明月、曾淑娟於警詢時
    證述（見他字卷第60-63頁、第69-70頁）明確，並據共犯黃
    靜雯於另案偵查中、審理中供述97年8月間將玉山銀行、國
    泰世華銀行帳戶交給戴宏宇做金融投資之用後，曾與戴宏宇
    一起到台中先後領出245萬元、33萬2千元，當時綽號「紹偉
    」之彭依巍在場綦詳（見他字卷第47、51頁反面、52頁、第
    56頁反面至58頁、第76頁）。復有證人陳明月之匯款存根聯
    、告訴人曾淑娟之存款憑條（同上偵查卷第66頁背面、第72
    頁）、國泰世華商業銀行大興分行98年2月24日國世大興字
    第0980000037號函、開戶留存證件資料、存摺存款交易明細
    、97年8月27日提領現金245萬元之傳票、國泰世華銀行洗錢
    防制法登記簿、玉山商業銀行存款戶約定書、印鑑卡、交易
    資料查詢單各1紙（原審卷第17-26頁）及原審98年度易字第
    2405號、本院99年度上易自第659號判決書各乙份（同上他
    字卷第25-28頁、第38-40頁）附卷可稽。堪認被告戴宏宇媒
    介共犯黃靜雯與提供2帳戶與詐騙集團使用，被害人陳明月
    、曾淑娟遭詐騙集團詐欺後匯款至黃靜雯帳戶，被告戴宏宇
    與黃靜雯共同領出245萬元、33萬2千元交付詐騙集團成員彭
    依巍無誤。
  (二)另證人陳明月於警詢中提出詐騙集團成員交付之「臺灣臺北
    地方法院檢署屬偵查卷面」、「臺灣臺北地方法院檢察署請
    求暫時性凍結執行聲請書」、「法務部行政執行假扣押處分
    命令」、「金融監控管理中心個人資料外洩授權止付申請書
    等文書」，雖非臺灣臺北地方法院檢察署、金融監控管理中
    心所製作。惟按刑法上所稱之公文書，係指公務員職務上製
    作之文書。若由形式上觀察文書之製作人為公務員且文書之
    內容係就公務員職務上之事項所製作，即使該偽造之公文書
    上所載製作名義機關不存在或該文書所載之內容並非該管公
    務員職務上所管轄，惟社會上一般人無法辨識而仍有誤信其
    為真正之危險時，仍難謂其非公文書（最高法院89年度臺上
    字第3155號判決意旨參照）。故上開偽造之各該文書係冒用
    公署名義所為之文書，縱係其中製作名義機關「金融監控管
    理中心」係屬虛構，惟依上揭說明仍屬公文書。雖被告辯稱
    不知有偽造公文書一事云云，然查共同實施犯罪行為為共同
    正犯構成要件之一，所謂共同實施，雖不以參與全部犯罪行
    為為限，要必分擔實施一部分使得為共同正犯。意思之聯絡
    並不限於事前有所謀議，即僅於行為當時有共同犯意之聯絡
    者亦屬之，且其表示之方法，亦不以明示通謀為必要，即相
    互間有默示之合致，亦無不可。共同正犯之意思聯絡，原不
    以數人間直接發生者為限，即有間接之聯絡者，亦包括在內
    （最高法院46年臺上字第1304號、73年臺上字第2364號及77
    年臺上字第2135號判例意旨參照）。被告戴宏宇雖未參與製
    作偽造公文書，惟詐騙集團係以偽造之上開公文書取信陳明
    月，以達騙取財物之目的，詐騙成員各司其職相，互利用其
    行為，被告戴宏宇媒介黃靜雯提供帳戶並負責與黃靜雯提領
    被害人匯入之款項，已屬詐欺取財構成要件行為，亦係達其
    犯罪目的遂行之一，當屬詐欺之正犯無誤。而詐騙集團成員
    提出上開偽造公文書與被害人陳明月，使陳明月誤信財產已
    遭各該機關監管、凍結，因而交付款項，自足生損害於偽造
    公文書上所載各該機關職務執行之正確性及陳明月個人。查
    被告前已提供自己帳戶與該詐騙集團使用，已發現本身帳戶
    不能使用，竟又介紹黃靜雯提供帳戶給同一詐騙集團使用，
    又與黃靜雯共同至銀行提款交付彭依巍，被告戴宏宇辯稱不
    知情及未允諾提款云云，顯不足採。
  (三)綜上，本案事證明確，被告犯行，堪以認定，應依法論科。
二、核被告戴宏宇所為，係犯刑法第216條、第211條行使偽造公
    文書罪、第339條第1項詐欺取財罪（被害人陳明月部分）；
    刑法第339條第1項之詐欺取財罪（被害人曾淑娟部分）。被
    告與黃靜雯、彭依巍及其所屬詐騙集團之成員間，就上開犯
    行，有犯意之聯絡及行為之分擔，其為共同正犯。被告詐騙
    陳明月部分所犯上開二罪，為想像競合犯，應從一重之行使
    偽造公文書處斷。其偽造公文書之低度行為應為行使之高度
    行為吸收，不另論罪。被告詐騙陳明月及曾淑娟二人，其犯
    意各別，行為互殊，且係侵害不同人之財產法益，應予分論
    併罰。公訴人就被告詐騙陳明月部分，僅論以詐欺取財罪，
    惟上開行使偽造公文書之犯行與起訴經本院為有罪判決部分
    有想像競合犯之裁判上一罪關係，為起訴效力所及，本院自
    應併予審究。
三、撤銷改判部分：原審以被告共同詐欺被害人陳明月部分罪證
    明確，予以論罪科刑，固非無見。惟原審漏未審酌彭依巍所
    屬詐騙集團成員有持上開「臺灣臺北地方法院檢署屬偵查卷
    面」、「臺灣臺北地方法院檢察署請求暫時性凍結執行聲請
    書」、「法務部行政執行假扣押處分命令」、「金融監控管
    理中心個人資料外洩授權止付申請書等文書」等偽造公文書
    予陳明月之行使偽造公文書犯行，即有未合，被告以其不知
    情且未允諾代為提款為由提起上訴，雖無理由，惟原判決既
    有可議，自屬無可維持，應由本院將原判決此部分撤銷並另
    為適法之判決。爰審酌被告無視自己前提供之帳戶已遭凍結
    無法使用，竟又介紹黃靜雯提供帳戶與同一詐騙集團使用，
    又與黃靜雯一起提款予彭依巍，使得詐騙集團成員得以隱身
    幕後保有犯罪所得，增加檢調機關查緝犯罪之困難，致被害
    人陳明月受有250萬元之損害，惡性非輕。惟念其非詐騙首
    腦，涉案程度較低，另衡酌其領有殘障手冊，雖有專科學歷
    但目前僅得從事裝潢工程雜工等一切情狀（見原審卷第33頁
    ），量處如主文第二項所示之刑。至上開偽造公文書已經詐
    騙集團成員提出予被害人陳明月，已非共犯所有，又非違禁
    物，不予沒收，附此敘明。
四、上訴駁回部分：原審以被告戴宏宇共同詐騙曾淑娟部分，罪
    證明確，依刑法第28條、第339條第1項、刑法施行法第1條
    之1，並審酌被告貪圖私利，提供黃靜雯帳戶與詐騙集團使
    用並代為提款，致曾淑娟受有33萬2千元（原審誤植為35萬
    元）之損害，影響交易安全且增加查緝犯罪困難，其惡性雖
    非輕，然念其非犯罪首腦，犯後態度尚可等一切情狀，量處
    有期徒刑3月，其認事用法並無違誤，量刑亦屬妥適，被告
    猶執前詞，漫詞指摘原判決不當，為無理由，應予駁回。
五、定應執行刑：被告就主文第二項撤銷改判所處有期徒刑1年1
    月與第三項上訴駁回所處有期徒刑3月，應執行有期徒刑1年
    2月。又數罪併罰，其中一罪最重本刑逾5年，因併合處罰結
    果，根本不得易科罰金，自毋庸為易科罰金之預知，併此敘
    明。
據上論斷，應依刑事訴訟法第368條、第369條第1項前段、第364
條、第299條第1項前段，刑法第28條、第211條、第216條、第
339條第1項、第55條、第51條第5款，刑法施行法第1條之1，判
決如主文。
本案經檢察官陳大偉到庭執行職務。
中    華    民    國    100    年    4    月    27    日
                  刑事第十庭  審判長法  官  宋  祺
                                    法  官  陳明珠
                                    法  官  林孟宜
以上正本證明與原本無異。
行使偽造公文書部分如不服本判決，應於收受送達後十日內向本
院提出上訴書狀，其未敘述上訴之理由者並得於提起上訴後十日
內向本院補提理由書（均須按他造當事人之人數附繕本）「切勿
逕送上級法院」。
其餘部分不得上訴。
                                    書記官  王靜怡
中    華    民    國   100    年    4     月    28    日